臺灣臺北地方法院刑事判決　　　　　　　95年度易字第2698號
公　訴　人　臺灣臺北地方法院檢察署檢察官
被　　　告　乙○○
上列被告因業務侵占案件，經檢察官提起公訴（九十五年度偵緝
字第二四七０號），甲○判決如下：
    主  文
乙○○連續意圖為自己不法之所有，而侵占對於業務上所持有之
物，處有期徒刑捌月，減為有期徒刑肆月，如易科罰金，以銀元
佰元即新臺幣玖佰元折算壹日。
    事  實
一、乙○○於民國九十三年十一月起任職於址設臺北縣板橋市○
    ○路○段474號之丰品實業有限公司（下稱丰品公司）擔任設
    計師一職，負責執行丰品公司所承攬之裝潢業務，並代向客
    戶收取工程款，為從事業務之人。竟基於意圖為自己不法所
    有之概括犯意，趁代丰品公司向客戶收取工程款之機會，連
    續將如附表所示由客戶劉菊芬、賴霖瑩所匯入其所有帳號為
    000000000000號臺灣土地銀行仁愛分行帳戶內之工程款新臺
    幣（下同）共計八十八萬二千元（各筆款項侵占時間及金額
    詳如附表所載），予以侵占入己，而未繳回丰品公司。嗣丰
    品公司於同年八月六日向客戶查詢後始查悉上情並報警處理
    ，乙○○始將其前開侵占所得剩餘款項二十七萬元交還丰品
    公司，旋即避不見面。
二、案經丰品公司訴由臺北市政府警察局大安分局報告臺灣臺北
    地方法院檢察署檢察官偵查起訴。
    理  由
一、上開犯罪事實，業經被告乙○○於甲○訊問時坦承不諱，核
    與證人即丰品公司員工丙○○、客戶劉菊芬、賴霖瑩證述情
    節相符，並有被告上開帳號之臺灣土地銀行帳戶存摺影本、
    劉菊芬及賴霖瑩之裝潢合約書各一份在卷可資佐證，則被告
    自白核與事實相符，應堪信為真正，是本件事證明確，被告
    業務侵占犯行，洵堪認定，應予依法論科。
二、被告行為後，刑法已於九十四年一月七日修正通過，同年二
    月二日公布，於九十五年七月一日施行。按行為後法律有變
    更者，適用行為時之法律，但行為後之法律有利於行為人者
    ，適用最有利於行為人之法律，修正後刑法第二條第一項定
    有明文。此條規定乃與刑法第一條罪刑法定主義契合，而貫
    徹法律禁止溯及既往原則，係規範行為後法律變更所生新舊
    法律比較適用之準據法，是刑法第二條本身雖經修正，但此
    既屬適用法律之準據法，本身尚無比較新舊法之問題，應一
    律適用裁判時之現行刑法第二條規定以決定適用之刑罰法律
    。又以本次刑法修正之比較新舊法，應就罪刑有關之共犯、
    未遂犯、想像競合犯、牽連犯、連續犯、結合犯，以及累犯
    加重、自首減輕暨其他法定加減原因（如身分加減）與加減
    例等一切情形，綜其全部罪刑之結果而為比較，而從刑附屬
    於主刑，除法律有特別規定者外，依主刑所適用之法律，有
    最高法院九十五年五月二十三日九十五年度第八次刑庭會議
    決議參照。經查：
  (一)刑法第三百三十六條第二項之業務侵占罪，其法定刑除有期
    徒刑外，得併科三千元以下罰金，而於刑法修正前，刑法分
    則編各罪所定罰金刑之貨幣單位原為銀元，其最高罰金數額
    ，從各該法條規定，最低罰金數額，則依修正前刑法第三十
    三條第五款之規定為一元以上（貨幣單位為銀元），且若定
    有罰金刑之論罪法條係於七十二年六月二十五日前所制定，
    而該法條日後均未修正者，得依罰金罰鍰提高標準條例第一
    條前段規定，就其原定數額提高為二倍至十倍，其後修正者
    則不提高倍數，並依現行法規所定貨幣單位折算新臺幣條例
    第二條規定，以銀元一元折算為新臺幣三元；於刑法修正後
    ，因刑法第三十三條第五款修正為：「罰金：新臺幣一千元
    以上，以百元計算之。」，使刑法之罰金貨幣單位已由銀元
    改為新臺幣，則刑法分則編各罪所定罰金刑之貨幣單位，自
    應配合修正為新臺幣，又為使刑法分則編各罪所定罰金之最
    高數額與刑法修正前趨於一致，乃增訂刑法施行法第一條之
    一：「中華民國九十四年一月七日刑法修正施行後，刑法分
    則編所定罰金之貨幣單位為新臺幣。九十四年一月七日刑法
    修正時，刑法分則編未修正之條文定有罰金者，自九十四年
    一月七日刑法修正施行後，就其所定數額提高為三十倍。但
    七十二年六月二十六日至九十四年一月七日新增或修正之條
    文，就其所定數額提高為三倍。」，從而，刑法分則編各罪
    所定罰金刑之最高數額，於刑法修正前、後並無不同，惟修
    正後刑法第三十三條第五款所定罰金刑最低數額，較之修正
    前提高，自以修正前刑法第三十三條第五款規定有利於被告
    。
  (二)刑法第五十六條關於連續犯之規定亦經修正刪除，除法理上
    合於接續犯、包括一罪之情形仍可以一罪論外，其餘數犯罪
    行為之情形，即應依刑法第五十一條規定分論併罰。是該項
    刪除雖非犯罪構成要件之變更，但已影響行為人刑罰之法律
    效果，自屬法律有所變更，而有比較新舊法之必要。本件被
    告多次侵占工程款之犯行，若依舊法規定，僅以一罪論，僅
    加重其刑至二分之一，若依新法，則須分論併罰，經比較結
    果，以被告行為時之法律即修正前刑法第五十六條之規定較
    有利於被告。
  (三)綜合上述比較結果，應依刑法第二條第一項前段之規定，適
    用被告行為時即修正前刑法之規定。
三、而本件被告乙○○於九十三年十一月起任職於丰品公司擔任
    設計師一職，負責執行丰品公司所承攬之裝潢業務，並代向
    客戶收取工程款，為從事業務之人，其將客戶劉菊芬、賴霖
    瑩所交付如附表所示之工程款侵占入己，所犯係刑法第三百
    三十六條第二項之業務侵占罪。被告多次業務侵占犯行，時
    間緊接，觸犯構成要件相同之罪，顯係基於概括犯意反覆為
    之，為連續犯，應依修正前刑法第五十六條之規定，以一罪
    論並依法加重其刑。爰審酌被告擔任工程師一職，利用代收
    工程款之便，連續侵占客戶繳交之工程款達八十八萬二千元
    ，且於犯後旋即避不見面，除於九十四年八月六日查獲當日
    曾返還告訴人丰品公司二十七萬元外，至今均未清償告訴人
    損害，態度惡劣，惟於甲○審理時坦承犯行等一切情狀，量
    處如主文所示之刑，以示懲儆。又因中華民國九十六年罪犯
    減刑條例已於九十六年七月十六日施行，本件被告犯罪時間
    在九十六年四月二十四日以前，且被告所犯業務侵占罪之宣
    告刑未逾有期徒刑一年六月，依該條例第二條第一項第三款
    規定，合於減刑條件，爰依法就被告所犯上開之罪，減其刑
    期二分之一，並諭知易科罰金之折算標準。另被告上開犯行
    經減刑後得易科罰金，如依修正前刑法第四十一條第一項前
    段之規定：「犯最重本刑為五年以下有期徒刑以下之刑之罪
    ，而受六個月以下有期徒刑或拘役之宣告，因身體、教育、
    職業、家庭之關係或其他正當事由，執行顯有困難者，得以
    一元以上三元以下折算一日，易科罰金。」；又依修正前罰
    金罰鍰提高標準條例第二條前段規定，就易科罰金應就其原
    定數額提高為一百倍折算一日，則刑法修正前易科罰金之折
    算標準，應以銀元一百元至三百元折算一日，依現行法規所
    定貨幣單位折算新臺幣條例則為以新臺幣三百元至九百元折
    算一日；若與九十四年二月二日修正公布，九十五年七月一
    日施行之刑法第四十一條第一項前段所規定：「犯最重本刑
    為五年以下有期徒刑以下之刑之罪，而受六個月以下有期徒
    刑或拘役之宣告者，得以新臺幣一千元、二千元或三千元折
    算一日，易科罰金。」相比較之結果，自應以修正前刑法第
    四十一條第一項前段之規定，對被告較為有利，而應予適用
    ，併予敘明。
四、公訴意旨另以：被告乙○○於九十四年間，利用擔任丰品公
    司設計師一職得代替丰品公司向客戶鄭耀豐收取工程款之機
    會，於九十四年五月二十四日，將鄭耀豐所匯入其所有上開
    臺灣土地銀行仁愛分行帳戶內之工程款五萬五千元侵占入己
    ，不繳回丰品公司，因認被告就此部分亦涉有刑法第三百三
    十六條第二項之業務侵占罪嫌等語。惟訊據被告堅決否認有
    此部分犯行，辯稱：伊雖有收到鄭耀豐所匯入之五萬五千元
    ，然該筆款項已交回給丰品公司，伊並未侵占等語。按犯罪
    事實應依證據認定之，無證據不得認定其犯罪事實，刑事訴
    訟法第一百五十四條第二項定有明文。經查，證人鄭耀豐曾
    於九十四年五月二十四日將工程款五萬五千元匯入被告位於
    臺灣土地銀行仁愛分行帳戶內之事實，雖經證人鄭耀豐於偵
    查中證述明確，並有被告前揭銀行帳戶存摺影本一份附卷可
    稽，惟經甲○傳訊證人即丰品公司員工丙○○到庭作證之結
    果，已確認被告確已將鄭耀豐所匯入之工程款五萬五千元按
    時繳回丰品公司，就此部分並無侵占之情事，當可認被告前
    揭所辯，應屬實在。此外，復查無其他證據證明被告涉有公
    訴人所指此部分業務侵占犯行，應認此部分不能證明被告犯
    罪，惟公訴意旨認此部分與前開論罪科刑部分，有修正前刑
    法連續犯之裁判上一罪關係，甲○就此部分爰不另為無罪之
    諭知，附此敘明。
據上論斷，應依刑事訴訟法第二百九十九條第一項前段，刑法第
二條第一項前段、第三百三十六條第二項，修正前刑法第五十六
條、第四十一條第一項前段，修正前罰金罰鍰提高標準條例第二
條，現行法規所定貨幣單位折算新臺幣條例第二條，中華民國九
十六年罪犯減刑條例第二條第一項第三款、第七條、第九條，判
決如主文。
本案經檢察官葉雅婷到庭執行職務。
中　　華　　民　　國　　96　　年　　12　　月　 　5　　日
　　　　　　　　　臺灣臺北地方法院刑事第二庭
                        審判長法  官  劉煌基
                              法  官  葉力旗
　　　　　　　　　      　　　法　官　劉秀君
上正本證明與原本無異。
如不服本判決，應於判決送達後10日內向甲○提出上訴狀（應抄
附繕本）。告訴人或被害人如對於本判決不服者，應具備理由請
求檢察官上訴，其上訴期間之計算係以檢察官收受判決正本之日
期為準。
                              書記官  吳俊龍
中　　華　　民　　國　　96　　年　　12　　月　 　5　　日
  附表：
┌────┬───────┬──────────┐
│客戶名稱│ 匯款日期     │ 匯款即侵占金額     │
│        │ （年/月/日） │ （新臺幣）         │
├────┼───────┼──────────┤
│劉菊芬  │ 95/5/30      │           十萬元   │
├────┼───────┼──────────┤
│劉菊芬  │ 95/5/30      │       一萬二千元   │
├────┼───────┼──────────┤
│劉菊芬  │ 95/6/17      │       四十二萬元   │
├────┼───────┼──────────┤
│賴霖瑩  │ 95/6/17      │       三十五萬元   │
├────┴───────┼──────────┤
│合計                    │   八十八萬二千元   │
└────────────┴──────────┘
